【裁判字號】    97,上,574
【裁判日期】    970930
【裁判案由】    侵權行為損害賠償等
【裁判全文】
臺灣高等法院民事判決                   97年度上字第574號
上  訴  人  乙○○
被  上訴人  臺灣中小企業銀行股份有限公司
法定代理人  戊○○
訴訟代理人  甲○○
            丙○○
            丁○○
上列當事人間因侵權行為損害賠償等事件，上訴人對於中華民國
97年4月22日臺灣臺北地方法院97年度訴字第1525號第一審判決
提起上訴，本院於97年9月16日言詞辯論終結，判決如下：
  主  文
上訴駁回。
第二審訴訟費用由上訴人負擔。
  事實及理由
一、上訴人起訴主張：上訴人前於民國（下同）83年5月24日以
    訴外人趙爾濟為連帶保證人向被上訴人借款新臺幣（下同）
    863萬元，約定借款期間至103年5月24日止，利息按被上訴
    人基本放款利率加碼年利率1.215%機動計算，按月平均攤還
    本息，如有遲延，逾期在6個月以內者，按約定利率10%，逾
    期超過6個月者，按約定利率20%計付違約金。嗣因上訴人遲
    延還款，乃於88年2月23日邀趙爾濟及訴外人趙元玲為連帶
    保證人，與被上訴人簽立契據條款變更契約書，約定就前開
    借款之本金餘額825萬7,850元部分寬限3年（即自88年2月24
    日起至91年2月23日止），寬限期滿本息按月平均攤還；另
    就86年4月24日至88年2月23日積欠之利息142萬9,341元部分
    ，自3年寬限期滿後分5年攤還。詎被上訴人於93年2月5日將
    仍處於正常還款期間之上訴人擅轉作催收戶，上訴人在發現
    存款簿有不明及錯誤之扣款紀錄後，於93年2月間至被上訴
    人處理論，被上訴人卻未給予合理說明，上訴人遂分別於93
    年4月26日、同年9月23日暫停前述借款本金及利息之還款。
    之後，上訴人於94年12月27日欲以信用卡付款時卻遭拒絕交
    易，並於同年月30日收到財團法人金融聯合徵信中心（下稱
    聯徵中心）之綜合信用報告，始知上訴人之信用自93年2月5
    日即遭被上訴人故意侵害至今，並損及上訴人之名譽權，致
    上訴人無法使用支票、信用卡，亦不能向銀行貸款，受害至
    深，爰依民法第18條、第148條、第153條第1項、第184條第
    1項、第195條第1項及消費者保護法第4條、第7條第1項規定
    ，請求被上訴人賠償100萬元之慰撫金，及自起訴狀繕本送
    達翌日起至清償日止，按年息5%計算之利息；另請求被上訴
    人向聯徵中心撤回對上訴人不利之綜合信用報告，以回復名
    譽等情。原審為上訴人全部敗訴之判決，上訴人不服，提起
    上訴，並於本院聲明：(一)原判決廢棄；(二)被上訴人應給付上
    訴人100萬元，及自起訴狀繕本送達翌日起至清償日止按年
    息5%計算之利息；(三)被上訴人應自聯徵中心撤回對上訴人不
    利之綜合信用報告，以回復上訴人信用權；(四)訴訟費用，皆
    由被上訴人負擔。
二、被上訴人則以：上訴人於簽訂契據條款變更契約書後，應自
    91年3月24日開始清償前所積欠之利息，被上訴人並未同意
    上訴人可自同年9月起再開始還款，則上訴人自斯時方開始
    清償該等欠款，已有遲延還款之情，依財政部93年1月6日台
    財融(一)字第0928011826號函，及財政部91年1月22日修正公
    佈之「銀行資產評估損失準備提列及逾期放款催收款呆帳處
    理辦法」第7條第2項規定，被上訴人本有權將上訴人列為催
    收戶，雖遲至93年2月5日始為此舉，但並無不當之處。況即
    使上訴人主張其於94年12月27日使用信用卡遭拒一事屬實，
    但因該信用卡遭停用係上訴人自行申請停用所致，與其是否
    遭列為催收戶無關，被上訴人並無可歸責之處。又依上訴人
    所述，其於93年2月間至被上訴人松南分行理論時，早已知
    悉被轉列為催收戶，依民法第197條第1項規定，上訴人提起
    本件訴訟已逾2年之時效期間，被上訴人自得拒絕賠償等語
    ，資為抗辯，並於本院聲明：(一)上訴駁回；(二)上訴費用由上
    訴人負擔。
三、兩造不爭之事實：
    (一)上訴人於83年5月24日以趙爾濟為連帶保證人，向被上訴
      人借款863萬元，約定借款期間至103年5月24日止，利息
      按被上訴人基本放款利率加碼年利率1.215%機動計算，按
      月平均攤還本息。嗣上訴人遲延還款，其乃於88年2月23
      日邀趙爾濟及趙元玲為連帶保證人，與被上訴人簽立契據
      條款變更契約書，約定就前開借款之本金餘額825萬7,850
      元部分寬限3年（即自88年2月24日起至91年2月23日止）
      ，寬限期滿本息按月平均攤還；另就86年4月24日至88年2
      月23日積欠之利息142萬9,341元部分，自3年寬限期滿後
      分5年攤還。
    (二)被上訴人於93年2月5日以上訴人遲延清償前述利息為由，
      通報聯徵中心將上訴人轉為催收戶。
四、兩造爭執要旨：(一)上訴人自91年9月間方開始清償前所欠之
    利息，是否有遲延還款之情事？(二)被上訴人於93年2月5日通
    報聯徵中心將上訴人轉為催收戶之舉，是否故意不法侵害上
    訴人之信用，應對上訴人負侵權行為損害賠償責任？(三)本件
    上訴人之請求權是否已罹於時效？茲分述之：
    (一)上訴人自91年9月間方開始清償前所積欠之利息，確有遲
      延還款之情事：
      按給付有確定期限者，債務人自期限屆滿時起，負遲延責
      任，民法第229條第1項定有明文。查上訴人於83年間向被
      上訴人借款8,630,000元，未依約還款，兩造為解決該筆
      債務問題，另於88年2月23日約定就該筆借款於86年4月24
      日至88年2月23日之利息債務1,429,341元，上訴人得自3
      年寬限期滿後分5年攤還，此觀卷附契據條款變更契約書
      即明（見原審卷第38頁），依此約定，上訴人應自91年2
      月24日起分5年清償前開利息債務。上訴人雖主張：被上
      訴人遲至91年9月間方告知清償此筆利息債務之方式，其
      自91年9月起依被上訴人指示簽發支票還款，並未遲延還
      款云云，惟被上訴人否認曾同意或指示上訴人自91年9月
      起再清償前開利息債務，對此有利上訴人之事實，自應由
      上訴人負舉證責任，然上訴人自承其僅能提出被上訴人簽
      收其所交付之還款支票紀錄為證（見同前卷第26頁背面）
      ，細觀上訴人所提之簽收紀錄（見同前卷第12頁），其上
      僅記載上訴人所交付支票之票據號碼、發票日、金額、發
      票人姓名等資訊，並由簽收人簽名確認，其僅能證明上訴
      人曾交付該等支票予簽收人陳子文，尚不足以證明被上訴
      人曾同意或指示上訴人可自91年9月起再清償該利息債務
      。上訴人既未能舉證證明兩造曾合意變更系爭契據條款變
      更契約書內明載之利息債務清償期，該筆利息債務之清償
      期，自仍應以系爭契據條款變更契約書內所載為準。上訴
      人坦承其自91年9月方開始清償該筆利息債務，其還款時
      間顯逾兩造約定之日期；另外，上訴人亦自認其分別於93
      年4月26日，同年9月23日暫停前開借款本金及利息之還款
      ，則其有遲延還款情事，足堪認定。
    (二)被上訴人於93年2月5日通報聯徵中心將上訴人轉為催收戶
      ，於法有據，不具不法性，無庸對上訴人負侵權行為之責
      ：
      上訴人主張：依前卷證物19之「契據條款變更契約」第2
      條第1項之約定，對於繳交記帳息之方式並無「分60期繳
      交，每期以月為單為」之記載，因此被上訴人主張：「上
      訴人應按月繳交」之理由並不存在。次依前述契約之簽約
      日期為88年2月22日，比照第2條第1項之約定：…（被上
      訴人）實行催收款款轉正之後，（給予上訴人）寬限期3
      年期滿後（上訴人）分5年攤還。被上訴人於簽約日之後
      既然已實行催收款轉正，該寬限期3年即是自88年2月23日
      迄至91年2月22日止，接著自91年2月23日迄至96年2月22
      日5年之內，則是給予上訴人繳交記帳息的期間，因此上
      訴人只要在96年2月22日繳款期限屆止前繳清即可，因此
      部上訴人於93年2月5日將上訴人重列為催收戶之時間點即
      是違背該契約之約定云云。惟查：
      1.按「解釋意思表示，應探求當事人之真意，不得拘泥於
        所用之辭句。」民法第98條定有明文。本件契據條款變
        更契約利息債權部分（見原審卷第11頁），雖未明文約
        定「按月分期給付」，但有「期滿後分5年攤還」之記
        載。查上訴人已逾期還款，其無力一次還清，被上訴人
        乃同意簽立上開契約，而其同意乃在延後清償之時間，
        使上訴人能分期攤還，其同意絕非讓上訴人在三年或五
        年之最後一日始將金額一次清償，上訴人解釋該契約之
        文意，完全站在自己之立場而為解釋，見依一般經驗法
        則，分期給付均未能按期，何能期望債務人一次給付，
        上訴人上開主張，已乏依據。
      2.上訴人於91年9月方開始清償系爭利息債務，其還款時
        間較原約定之日期已遲延6個月，如前述。而91年1月22
        日修正發布之「銀行資產評估損失準備提列及逾期放款
        催收款呆帳處理辦法」第6條第1項及第7條第2項分別規
        定：「本辦法稱逾期放款，指已屆清償期而未受清償之
        各項放款及其他授信款項」、「凡逾期放款應於清償期
        屆滿6個月內轉入催收款科目」，上訴人遲延還款之舉
        ，業使被上訴人之系爭利息債權構成前開辦法所指之逾
        期放款，被上訴人應依前揭規定將該筆債權轉入催收款
        科目。雖上訴人之遲延還款情節發生於91年9月間，被
        上訴人卻遲至93年2月5日方將此筆債權轉入催收款科目
        ，顯見被上訴人將系爭債權轉列催收科目，並未即時為
        之，然在被上訴人將此筆債權轉列催收科目時，該筆債
        權仍屬逾期放款，被上訴人將之轉列催收科目並通報聯
        徵中心即為有據，不具不法性。上訴人主張其並無違約
        情事，卻遭被上訴人誤列為催收戶云云，顯與事實不符
        ，委無足取。
      3.按因故意或過失，不法侵害他人之權利者，負損害賠償
        責任。故意以背於善良方俗之方法，加損害於他人者亦
        同，民法第184條第1項定有明文。被上訴人於93年2月5
        日將系爭利息債務轉列催收科目，不具不法性，前已詳
        論，縱上訴人之信用因遭被上訴人列為催收戶並通報聯
        徵中心而受損，然此實為上訴人未注意維護自己債信，
        未依約還款所致，被上訴人對此自無庸負侵權行為損害
        賠償之責。
      4.至上訴人另主張，其遭被上訴人誤列為催收戶並通報聯
        徵中心，致其於94年12月27日欲使用信用卡消費遭拒，
        被上訴人錯誤將其列為催收戶之舉，實已侵害其信用及
        名譽云云。查上訴人係因遲延還款方遭列為催收戶，非
        遭被上訴人誤列，前已述及，上訴人此項主張之基礎事
        實已見不實。又，上訴人主張之事實，亦與商品或服務
        之安全性無關，基上分析，本件被上訴人並無侵權行為
        或違反消保法第4條、第7條第1項規定之情事，上訴人
        之請求為無理由。
五、綜上所述，被上訴人並無上訴人所指之故意侵權行為，則上
    訴人依民法第184條第1項、第195條第1項、消保法第4條、
    第7條第1項規定，請求被上訴人賠償慰撫金1,000,000元，
    及自起訴狀繕本送達翌日起至清償日止，按年息百分之5計
    算之利息，另請求被上訴人應向聯徵中心撤回對其不利之綜
    合信用報告以回復其名譽，均無理由，不應准許。原審判決
    上訴人敗訴，非無理由，應予維持，上訴論旨，仍執陳詞，
    斤斤指摘原判決不當，聲明廢棄改判，為無理由。
六、本件事證已明，兩造其餘攻擊防禦方法及舉證，核與判決結
    果無影響，爰不再一一論列，併予敘明。
七、據上論結，本件上訴為無理由，依民事訴訟法第449條第1項
    、第78條，判決如主文。
中    華    民    國    97    年    9     月    30    日
                  民事第十五庭
                      審判長法  官  林恩山
                            法  官  黃國忠
                            法  官  郭松濤
正本係照原本作成。
如不服本判決，應於收受送達後20日內向本院提出上訴書狀，其
未表明上訴理由者，應於提出上訴後20日內向本院補提理由書狀
（均須按他造當事人之人數附繕本）上訴時應提出委任律師或具
有律師資格之人之委任狀；委任有律師資格者，另應附具律師資
格證書及釋明委任人與受任人有民事訴訟法第466條之1 第1項但
書或第2項（詳附註）所定關係之釋明文書影本。
中    華    民    國    97    年    9     月    30    日
                            書記官  方素珍
附註：
民事訴訟法第466條之1（第1項、第2項）：
對於第二審判決上訴，上訴人應委任律師為訴訟代理人。但上訴
人或其他法定代理人具有律師資格者，不在此限。
上訴人之配偶、三親等內之血親、二親等內之姻親，或上訴人為
法人、中央或地方機關時，其所屬專任人員具有律師資格並經法
院認為適當者，亦得為第三審訴訟代理人。


司法院資訊處製作；財團法人民間司法改革基金會備份。
